臺灣高等法院刑事判決
111年度上易字第801號
上  訴  人  
即  被  告  吳志中




選任辯護人  徐豪鍵律師(法扶律師)          
上列上訴人即被告因詐欺案件，不服臺灣桃園地方法院110年度
易字第625號，中華民國111年2月25日第一審判決（起訴案號：
臺灣桃園地方檢察署109年度偵字第30671號），提起上訴，本院
判決如下：
    主  文
原判決關於吳志中部分撤銷。
吳志中共同犯詐欺取財罪，處有期徒刑玖月。又犯詐欺取財罪，
處有期徒刑拾壹月。應執行有期徒刑壹年肆月。未扣案之犯罪所
得新臺幣肆拾陸萬肆仟元沒收，於全部或一部不能沒收或不宜執
行沒收時，追徵其價額。
    犯罪事實
一、吳志中明知自己無清償借款之意願與能力，竟委由陳韋寧（
    業經原審判決幫助犯詐欺取財罪二罪，定應執行有期徒刑1
    年確定）透過報紙刊登之廣告，分別於民國108年3月、同年
    4至5月間之某日，向真實姓名、年籍不詳之成年人，以每張
    支票（含擔保本票1張）新臺幣（下同）2萬元之價額，購買
    如附表編號1至4所示可預期經提示無法兌現之票據（含支票
    及擔保本票各2張）。吳志中取得陳韋寧所交付之上開票據
    後，分別：㈠與身分年籍不詳之成年人，共同意圖為自己不
    法之所有，基於詐欺取財之犯意聯絡，於108年3月26日下午
    2時許（起訴書誤載為同日上午10時許，應予更正），由吳
    志中持上開編號1、2所示支票及本票，向鄒清棋為支票貼現
    借款及擔保，佯稱係吳志中之姨丈「吳文吉」經營工廠需要
    資金云云，並由該身分年籍不詳之成年人假扮「吳文吉」以
    電話與鄒清棋通話，致鄒清棋陷於錯誤，給付如附表編號1
    借款金額欄所示之款項予吳志中。㈡又意圖為自己不法之所
    有，基於詐欺取財之犯意，於108年5月初之某日，吳志中持
    上開編號3、4所示支票及本票，向鄒清棋為支票貼現借款及
    擔保，並佯稱係吳志中之老闆經營大賣場需要現金云云，致
    鄒清棋陷於錯誤，給付如附表編號3借款金額欄所示之款項
    予吳志中。嗣經鄒清棋屆期提示上開支票均未獲兌現，始知
    受騙。
二、案經臺灣桃園地方檢察署檢察官簽分後偵查起訴。
    理  由
一、證據能力之說明：   
　　本案據以認定上訴人即被告吳志中犯罪之供述證據（詳如後
    述），其中屬於傳聞證據部分，檢察官及辯護人於本院準備
    程序中均同意有證據能力（見本院卷第70至72頁），被告吳
    志中則未爭執證據能力（見本院卷第75頁），復經本院審酌
    認該等證據之作成無違法、不當或顯不可信之情況，非供述
    證據亦查無公務員違背法定程序而取得之情事，揆諸刑事訴
    訟法第158條之4反面解釋、第159條至第159條之5規定，均
    有證據能力。
二、認定犯罪事實所憑之證據及理由：
　　訊據被告固不否認其自同案被告陳韋寧處取得如附表編號1
    至4所示之支票及本票各2張，被告並先後於108年3月26日下
    午2時許、108年5月初之某日，持附表編號1至4所示支票及
    本票，向被害人鄒清棋為支票貼現借款及擔保，並稱被告之
    姨丈經營工廠需資金、老闆經營大賣場需現金云云，而向被
    害人借得如附表編號1、3借款金額欄所示之款項，嗣上開支
    票屆期經被害人提示均未獲兌現等情，惟矢口否認有何詐欺
    取財之犯行，辯稱：當時是陳韋寧叫我出面向被害人借款，
    因為陳韋寧之前借款利息都會遲交，所以被害人不可能再借
    款給陳韋寧，我就以自己名義向被害人借款，我當時是沒有
    辦法清償這些款項，但陳韋寧跟我說他會還款，陳韋寧把附
    表所示票據交給我的時候，我就覺得票據有問題，我不知道
    他是從哪裡拿到票據的，被害人交付我的借款全部都交給陳
    韋寧，他當時都沒有錢，第一筆錢陳韋寧說想要開檳榔攤需
    要資金，第二筆錢陳韋寧說想要買毒品，陳韋寧說他會負責
    還款云云。經查：
　㈠同案被告陳韋寧於108年3月、同年4至5月間之某日，透過報
    紙廣告，以每張支票2萬元之價額，分別購買如附表所示之
    支票及本票交付予被告，被告再分別於108年3月26日下午2
    時許、同年5月初之某日，持以向被害人為支票貼現借款及
    擔保，並分別佯稱係被告之姨丈經營工廠需要資金、其老闆
    經營大賣場需要現金云云，被害人因此分別給付如附表編號
    1、3「借款金額」欄所示之款項予被告，嗣經被害人屆期提
    示均未獲兌現等情，為被告所坦承，核與證人即被害人鄒清
    棋、同案被告陳韋寧之證述情節相符（見110易625卷㈡第81
    至99頁，109偵緝835卷第77至78頁），並有如附表所示發票
    人豐育興業有限公司支票（支票號碼：LA0000000）、吳文
    吉本票（本票號碼：CH000000）影本、鑫詠實業有限公司支
    票（支票號碼：ZX0000000）、廖國軒本票（本票號碼：SR0
    00000）影本（見109偵2097卷第25、27頁）、財團法人臺灣
    票據交換所桃園市分所110年1月7日台票桃字第000000000號
    函、臺灣新光商業銀行股份有限公司集中作業部110年1月6
    日新光銀集作字第0000000000號函及附件帳號00-0000000支
    票號碼：ZX0000000退票證明、第一商業銀行樹林分行110年
    1月28日一樹林字第00000號函（見109偵30671卷第45頁、第
    49頁、第51頁、第55頁)等證據資料在卷可稽，此部分事實
    ，首堪認定。
　㈡證人鄒清棋於原審審理時證稱：被告第一次是在桃園市平鎮
    區環南路那邊，說他姨丈「吳文吉」在板橋的工廠缺資金要
    借錢，還叫「吳文吉」與我通電話，我不知道是不是「吳文
    吉」本人，反正那個人自稱「吳文吉」跟我通話，被告拿了
    附表編號1、2的支票和本票給我作擔保，我拿到票時都是簽
    好的票據，第二次是被告說他老闆在竹北有蓋大賣場，說要
    分錢養家，叫我幫他調錢，我沒有去看大賣場，被告拿了附
    表編號3、4的支票和本票作擔保，我就把錢借他，借出去隔
    天另一個朋友打電話跟我說聽到被告和陳韋寧是拿無法兌現
    的芭樂票跟我借錢，我在隔天打電話給被告說要把錢拿回來
    ，被告就說錢拿不回來了，還說他老闆隨時都找得到人、控
    制得到一定會還錢，後來到期沒有還錢，被告到我家才說都
    是陳韋寧叫他來借錢的，被告承認「吳文吉」、「老闆」這
    些都是騙我的，但被告說會還我錢、每個月還5,000元，被
    告兩次跟我借款，約定還款日期就是發票日期，借款過程中
    我都只有跟被告接觸，並且和「吳文吉」講過電話，過程中
    沒有看過陳韋寧，兩次借款金額都有先扣利息，利息是3到5
    分，被告拿來的票期是幾個月後，本案兩次借款都是先扣2
    個月利息等語(見110易625卷㈡第81至98頁)，對於證人鄒清
    棋上開證述，被告於原審審理時供承：鄒清棋說的都是正確
    的，借票時那些話我確實都有對鄒清棋講過，我是分兩次向
    鄒清棋借款，我都有拿附表所示支票、本票去擔保，票據都
    是陳韋寧交給我的等語(見110易625卷㈡第93至95、111頁)，
    被告於上開時間持以向被害人借款之各該票據既係由同案被
    告陳韋寧所交付，即非被告之「姨丈」或「老闆」需要以支
    票貼現借款，而被告既對被害人佯稱其姨丈經營工廠需要資
    金、其老闆經營大賣場需要現金等不實之借款理由，更找人
    假扮「姨丈吳文吉」取信於被害人，則被告有施用詐術使被
    害人陷於錯誤而交付借款之事實，已堪認定。
　㈢證人陳韋寧於偵訊及原審審理時證稱：當初是被告跟我買票
    ，兩次我總共拿到約20萬元，我就是看報紙去買支票，金額
    是看被告要多少錢，我就跟賣票的人講，請對方按照我說的
    金額開票，我拿到票時金額、抬頭、印章什麼的都是填載好
    的，我是分兩次買的，1張2萬多元購買，我也有跟被告講票
    是買來的，被告還有允諾我要再給我一個紅包等語（見109
    偵緝835卷第77至78頁，110易625卷㈡第99至111頁)，參以被
    告於108年9月9日警詢時陳稱：陳韋寧於108年3月26日上午1
    0時許，拿1張面額35萬8000元支票給我，叫我向鄒清棋換現
    金，我於當日下午2時許，持該張支票向鄒清棋換取現金。
    陳韋寧於108年5月初，另外再拿1張面額68萬3000元支票叫
    我去跟鄒清棋換現金，後來也是跳票，上開2張支票陳韋寧
    都有各給我1張本票等語（見109偵2097卷第22至23頁）；另
    於109年5月21日偵訊時供稱：陳韋寧拿給我向鄒清棋借款的
    支票是芭樂票等語（見109偵緝835卷第97頁），復於原審供
    稱：我當時是沒有辦法清償這些借款，陳韋寧給我票據時，
    我不相信陳韋寧講的話，我當時就覺得這個票有問題，我根
    本不知道他從哪裡拿這些票等語（見110易625卷㈡第26至28
    頁），足見被告明知陳韋寧交付之票據債信有問題，且被告
    並無清償借款能力及還款意願，仍持如附表所示由陳韋寧向
    不明人士購入無法兌現之「芭樂票」為票貼及擔保，分別佯
    以「其姨丈經營工廠需要資金」、「其老闆經營大賣場需要
    現金」等理由，向被害人行騙借款，而詐得如附表編號1、3
    借款金額欄所示之款項，堪認被告係基於詐欺取財之不法所
    有意圖而為本案上開犯行。
　㈣關於本案被告前後二次借款之金額及所持票據部分：
　⒈公訴意旨固認被告前後二次借款金額均為支票之票面金額即3
    5萬8000元、68萬3000元，且被告於偵查及原審亦均供稱上
    開二次借款金額分別為35萬8000元、68萬3000元（見109偵
    緝835卷第97頁、110審易422卷第136至137頁、110易625卷㈡
    第26頁），惟依被害人鄒清棋前開所述，被告持附表編號1
    至4所示票據向其借款，有先扣除支票票面金額約3至5分之
    利息2個月等語（見110易625卷㈡第97至98頁），且被害人於
    本院明確陳稱：第一次借款，被告拿35萬8000元支票，我給
    他現金29萬5000元，第二次借款，被告拿68萬3000元支票，
    我給他現金58萬5000元，二次借款總共88萬元等語（見111
    附民563卷第19頁），而被害人前開所述情形，與民間以支
    票貼現借款時均會預扣利息而無法換取與票面金額同額款項
    之情形較為相符，且認定被害人第一次交付被告29萬5000元
    ，第二次交付被告58萬5000元，二次共計88萬元，亦對被告
    較為有利，是公訴意旨認為二次借款金額分別為35萬8000元
    、68萬3000元，總計104萬1000元，即屬有誤，應予更正。
　⒉至於證人陳韋寧於原審審理時雖證稱：我買的時候只有買支
    票，我前後只有拿2張支票給被告，並沒有本票，我不知道
    本案本票哪裡來的云云（見110易625卷㈡第108至109頁)，惟
    參以被告於警詢、偵查及原審準備程序時均稱：當時陳韋寧
    把支票給我時，就各給我1張本票，我有拿票據去向鄒清棋
    借款，也有找人假裝是票主等語（見109偵2097卷第23頁、1
    09他4546卷第69至70頁、110審易422卷第136至139頁)，核
    與證人鄒清棋於原審審理時證稱：被告拿了附表編號1、2的
    支票和本票給我作擔保，我拿到票時都是簽好的票據，第二
    次被告拿了附表編號3、4的支票和本票作擔保等情相符（見
    110易625卷㈡第81至84頁），顯見被告自陳韋寧處取得之票
    據應包含本票，且被告持以向被害人票貼借款及擔保之票據
    ，除支票外，亦包含本票。
　㈤被告及其辯護人雖辯以：本案被告係遭陳韋寧利用，各該票
    據都是陳韋寧交付被告，陳韋寧係向被告表示「買來時票信
    都是正常」，向被害人取得之款項，亦係交給陳韋寧，陳韋
    寧保證會負責，被告並不知各該票據無法兌現云云(見本院
    卷第26至27頁），然查：
　⒈被告於偵訊時供稱：陳韋寧拿給我向鄒清棋借款的支票是芭
    樂票等語（見109偵緝835卷第97頁），又於原審供稱：我當
    時是沒有辦法清償這些借款，陳韋寧給我票據時，我不相信
    陳韋寧講的話，我當時就覺得這個票有問題，我根本不知道
    他從哪裡拿這些票等語（見110易625卷㈡第26至28頁），足
    見被告明知陳韋寧取得之票據係無法兌現之「芭樂票」。佐
    以發票人「豐育興業有限公司」負責人「吳文吉」並非被告
    之姨丈，發票人「鑫詠實業有限公司」負責人「廖國軒」並
    非被告之老闆，更無所謂「姨丈經營工廠需要資金」、「老
    闆經營大賣場需要現金」等事實，被告因而需要另外找人「
    假扮票主吳文吉」，取信於被害人，已如前述，堪認被告主
    觀上明知附表所示票據屆時均無法兌現，亦無自行兌現各該
    票據之意思，被告上開所辯並非可採。
　⒉被告雖辯稱其係代陳韋寧出面向被害人借款，全部款項均交
    予陳韋寧，且陳韋寧保證會負責云云，然就此證人陳韋寧於
    偵訊及原審一致證稱其係透過報紙廣告購買本案支票再轉交
    予被告，被告取得款項後共分配予陳韋寧約20萬元，已如前
    述，即陳韋寧否認其為實際借款人、有收到被告交付之全部
    借款、有向被告保證會負責清償借款云云，難認被告上開所
    辯為實情。況被告於偵訊時供稱：陳韋寧拿給我向鄒清棋借
    款的支票是「芭樂票」等語（見109偵緝835卷第97頁），而
    被告既明知「借款支票為芭樂票」，即知悉係以詐騙之方式
    向被害人取得款項，不論被告或陳韋寧均不可能還款，則被
    告上開所辯，顯係卸責之詞，並無可採。
　⒊至被告於原審辯稱：是陳韋寧對我暴力我才去幫他借款，那
    時候陳韋寧拿安非他命給我、用毒品吸引我云云(見110易62
    5卷㈡第27頁、第94至95頁)，然其上開辯解已相互矛盾，復
    未能提出相關證據佐證，自無從憑採。
  ㈥綜上所述，本案事證明確，被告之犯行堪以認定，應依法論
    科。
三、論罪部分：
  ㈠核被告所為，均係犯刑法第339條第1項之詐欺取財罪。犯罪
    事實欄一、㈠部分，被告與身分年籍不詳之成年人間，就此
    部分犯行，有犯意聯絡及行為分擔，為共同正犯。被告二次
    詐欺犯行，犯意各別、行為互殊，應分論併罰。
　㈡被告前因傷害、妨害自由等案件，經臺灣桃園地方法院102年
    度審簡字第431號判處有期徒刑4月、3月，應執行有期徒刑6
    月，上訴後經同法院103年度簡上字第149號判決駁回上訴確
    定，於104年9月11日執行完畢（接續執行拘役80日後出監）
    ；又因傷害案件，經同法院106年度壢簡字第1156號判處有
    期徒刑4月確定，於107年8月13日執行完畢，有本院被告前
    案紀錄表在卷可稽，被告於上開徒刑執行完畢後，5年以內
    故意再犯本案有期徒刑以上之各罪，依刑法第47條規定，均
    為累犯。然參酌司法院釋字第775號解釋意旨，被告所犯前
    案係傷害、妨害自由等犯行，與本案詐欺取財犯行之罪質並
    非相同，所侵害之法益、對社會之危害程度，亦有相當差別
    ，兩者間顯無延續性或關聯性，難認被告對此類詐欺案件有
    特別之惡性，對於刑罰之反應力顯然薄弱，而有延長矯正時
    間之必要，故就被告所犯本案各罪，並無依刑法第47條第1
    項規定加重其法定最低本刑之必要。　
四、撤銷改判及量刑之理由：
　㈠原審認被告犯詐欺取財之犯行，事證明確，各予以論罪科刑
    ，固非無見。惟查：犯罪事實欄一、㈠部分，被告係與身分
    年籍不詳之成年人共同犯詐欺取財罪，且被告佯稱票貼借款
    而向被害人詐得之款項分別為29萬5000元、58萬5000元，總
    計為88萬元，已如前述，原審判決誤認犯罪事實欄一、㈠部
    分，係被告單獨犯之，且認為被告向被害人詐得之款項分別
    為35萬8000元、68萬3000元，總計104萬1000元，均有違誤
    。又被告仍保有部分犯罪所得，未全數返還被害人，原審判
    決以其已還款21萬1000元，並有持續還款，即認被告獲得之
    犯罪所得「均已實際合法發還予被害人」，依過苛條款未予
    宣告沒收、追徵犯罪所得，亦有違誤。被告上訴否認犯行，
    雖無理由，已如前述，惟原判決既有上開違誤，自應由本院
    撤銷改判。
　㈡爰以行為人之責任為基礎，審酌被告不思循正當途徑賺取所
    需，竟持附表所示票據向被害人行騙，使被害人受有相當之
    損失，衡以被告之素行、犯罪之動機、目的、手段、所生損
    害及所獲利益，及被告雖否認犯行，然被害人稱被告至今已
    賠償21萬6,000元（見本院卷第73頁）；暨被告自陳：國中
    畢業、從事鐵工及白牌車駕駛、未婚、經濟狀況困難等語（
    見本院卷第75至76頁）之智識程度、家庭經濟及生活狀況等
    一切情狀，分別量處如主文第2項所示之刑。再以行為之罪
    責為基礎，衡酌被告所犯上開二罪之罪質、行為態樣、時間
    空間之密接程度、犯罪動機、手段、情狀，暨其責任非難重
    複之程度、各罪所反應之人格特性，本於刑罰經濟與罪責相
    當原則，於各罪定應執行刑之外部界限範圍內，定其應執行
    之刑如主文第2項所示。
五、沒收部分：
　㈠按犯罪所得，屬於犯罪行為人者，沒收之，於全部或一部不
    能沒收，或不宜執行沒收時，追徵其價額；犯罪所得已實際
    合法發還被害人者，不予宣告沒收或追徵，刑法第38條之1
    第1項前段、第3項、第5項分別定有明文。
　㈡查被告因本案詐欺犯行之犯罪所得分別為29萬5000元、58萬5
    000元，共計88萬元，已如前述，而被告因本案犯行共交付
    陳韋寧20萬元，業據陳韋寧供述明確（見110易625卷㈡第101
    至102頁），此部分並經原審判決對陳韋寧為沒收、追徵，
    足認被告實際分配之犯罪所得為68萬元。又被害人稱被告已
    還款21萬6000元（見本院卷第73頁），此部分犯罪所得既已
    返還被害人，依刑法第38條之1第5項規定，不予宣告沒收；
    惟就其餘46萬4000元部分，既尚未返還被害人，自難認此部
    分之犯罪所得業已實際合法發還告訴人，應依刑法第38條之
    1第1項前段、第3項規定沒收，於全部或一部不能沒收或不
    宜執行沒收時，追徵其價額。至被告於判決後如有再賠償被
    害人，於本案判決執行時，自得就該實際賠償部分予以扣除
    ，以避免雙重剝奪。
　㈢為貫徹任何人都不得保有犯罪所得之原則，以根絕犯罪誘因
    之目的，縱於僅被告上訴或為被告之利益而上訴，下級審就
    被告犯罪所得有所短計或漏算時，仍允許上級審於更正計算
    後，諭知較下級審為多之所得數額沒收，即修正後刑法關於
    犯罪所得之沒收，並無刑事訴訟法第370條第1、2項關於不
    利益變更禁止原則之適用（最高法院108年度台上字第4053
    號判決意旨參照），故原判決雖未對被告諭知沒收、追徵其
    犯罪所得，而本院為上開犯罪所得之沒收、追徵，並無不可
    ，併予敘明。
六、被告經本院合法傳喚，無正當理由不到庭，爰不待其陳述，
    為一造辯論判決。　　　
據上論斷，應依刑事訴訟法第369條第1項前段、第364條、第299
條第1項前段、第371條（依刑事判決精簡原則，僅記載程序法條
），判決如主文。
本案經檢察官葉益發提起公訴，檢察官周啟勇到庭執行職務。
中　　華　　民　　國　　111 　年　　10　　月　　12　　日
                  刑事第十五庭  審判長法  官  陳芃宇
                                      法  官  陳俞伶
                                      法  官　曹馨方
以上正本證明與原本無異。
不得上訴。
                                      書記官　游秀珠
中　　華　　民　　國　　111 　年　　10　　月　　12　　日
附錄：本案論罪科刑法條全文
中華民國刑法第339條：
意圖為自己或第三人不法之所有，以詐術使人將本人或第三人之
物交付者，處5年以下有期徒刑、拘役或科或併科50萬元以下罰
金。
以前項方法得財產上不法之利益或使第三人得之者，亦同。
前二項之未遂犯罰之。
附表
編號 借款/擔保時間 借款金額 票據 種類 票據號碼 票面金額 發票日 發票人 1 108年3月26日下午2時許(起訴書誤載為同日上午10時許) 29萬5000元 支票 LA0000000 358,000元 108年5月30日 豐育興業有限公司/負責人吳文吉 2 同上 （擔保）　 本票 CH000000 700,000元 108年3月25日 吳文吉 3 108年5月初 58萬5000元 支票 ZX0000000 683,000元 108年6月30日 鑫詠實業有限公司/負責人廖國軒 4 同上 （擔保） 本票 SR000000 1366,000元 108年4月14日 廖國軒